【裁判字號】    94,易,1824
【裁判日期】    950802
【裁判案由】    侵占
【裁判全文】
臺灣板橋地方法院刑事判決              94年度易字第1824號
公  訴  人  臺灣板橋地方法院檢察署檢察官
被      告  丙○○
上列被告因侵占案件，經檢察官提起公訴（九十四年度偵字第二
０五七八號），本院判決如下：
    主    文
丙○○連續意圖為自己不法之所有，而侵占自己持有他人之物，
處有期徒刑肆月，如易科罰金，以參佰元折算壹日。
    犯罪事實
一、緣丙○○與蕭黃愛月、乙○○分別係母子關係、兄弟關係。
    丙○○前於九十一年一月間某日，為向臺北縣政府社會局辦
    理蕭黃愛月之敬老生活津貼撥款帳戶登記事宜，乃向乙○○
    索取蕭黃愛月開設之局號０三一一二一號、帳號０一五七七
    四號之板橋江翠郵局存款帳戶存摺及印鑑章，並保管之。丙○○明知前開帳戶內存款係其母蕭黃愛月所有，其僅代為保
    管可資提領帳戶內款項之存摺及印鑑章，竟基於意圖為自己
    不法所為之犯意，於九十三年四月十三日，未經蕭黃愛月之
    同意，持上揭存摺及印鑑章，前往板橋江翠郵局，提領該帳
    戶內存款新臺幣（下同）十三萬八千一百六十元後均侵占入
    己。嗣蕭黃愛月於九十三年四月二十日辭世後，丙○○明知
    勞工保險局因被保險人蕭黃愛月死亡給付而發給其遺屬之遺
    屬津貼七十二萬元，應由其與其胞弟乙○○、胞姊甲○○分
    與之，竟承前意圖為自己不法所有之犯意，於九十三年四月
    二十六日，向勞工保險局申請前開遺屬津貼後，卻拒不將之
    分與乙○○、甲○○而侵占入己。
二、案經乙○○訴請臺灣板橋地方法院檢察署檢察官偵辦起訴。
    理    由
一、訊據被告丙○○固坦承其領取前開郵局帳戶內存款以及請領
    勞工保險局核發之遺屬津貼等情不諱，惟矢口否認有何侵占
    犯行，辯稱：伊母親在世時，伊每個月給渠生活費一萬多元
    ，所以伊母親過世前有交代伊可以去領存款；伊母親之勞保
    費係由伊公司繳納，乙○○一毛錢都沒有繳，渠沒有權利可
    以拿遺屬津貼云云。經查：
  (一)被告前於九十一年一月間某日，為向臺北縣政府社會局辦理
    其母蕭黃愛月之敬老生活津貼領取事宜，乃向告訴人乙○○
    索取其母蕭黃愛月開設之局號０三一一二一號、帳號０一五
    七七四號之板橋江翠郵局存款帳戶存摺及印鑑章，並保管之
    ，嗣於九十三年四月十三日，持上揭存摺及印鑑章，前往板
    橋江翠郵局，提領該帳戶內存款十三萬八千一百六十元，復
    於其母蕭黃愛月辭世後，於九十三年四月二十六日，向勞工
    保險局請領核發予被保險人蕭黃愛月遺屬之遺屬津貼七十二
    萬元等事實，為被告所不否認（見臺灣板橋地方法院檢察署
    九十四年度他字第二二九七號偵查卷第四頁至第五頁、第八
    四頁），並經證人即告訴人乙○○於本院審理時證述明確（
    見本院九十五年四月二十日審判筆錄第七頁至第八頁），且
    有中華郵政股份有限公司板橋郵局九十四年五月二十六日板
    營字第０九四０二００九六二號函附之客戶歷史交易清單一
    件、勞工保險局九十四年十二月一日保承工字第０九四一０
    六００三七０號函附之勞工保險死亡給付申請書暨給付收據
    影本、死亡證明書影本、戶籍謄本影本各一紙（見同上偵查
    卷第二三頁至第二四頁、第一一四頁至第一一五頁），應堪
    認定。
  (二)惟被告辯稱：伊每個月給伊母親蕭黃愛月一萬餘元之生活費
    以及養老院費用，伊母親告訴伊可以領前開帳戶內存款花用
    云云。惟證人即告訴人乙○○於本院審理時具結證述稱：板
    橋巿民治街六一巷四號和六號兩間房子是伊全家人工作賺錢
    買的，那時伊還沒滿十八歲，所以伊母親蕭黃愛月才說先登
    記在渠名下，後來兩兄弟分家時協議丙○○分得四號，伊母
    親是六號，伊拿到現金一百二十萬元，所以沒有分房子，當
    時伊母親說渠老了之後，如果兩個兒子都不孝，渠還有間房
    子可以生活；伊大哥之房子租給別人，每個月租金一萬五千
    元，伊母親之房子給伊大哥丙○○使用，伊大哥每個月給伊
    母親一萬三千元，當作是租金，伊大哥每個月從板信商業銀
    行匯款給伊母親，還把保費扣掉；伊母親住養老院時，因為
    伊大哥每個月會匯一萬多元到伊母親開設之板信商業銀行帳
    戶內，所以伊母親之帳戶內還有存款，伊和伊大哥商量說等
    母親帳戶內存款用完之後，伊等兩兄弟一人出一個月養老院
    費用，並不會動用到板橋江翠郵局內之老人年金；伊和伊姐
    姐甲○○都沒有拿到勞保局核發之遺屬津貼，伊母親之勞保
    費是伊大哥每個月從租金一萬三千元內扣下來後去繳納，等
    於是伊母親自己繳的等語（見本院九十五年四月二十日審判
    筆錄第四頁至第九頁）；證人甲○○亦於本院審理時結證稱
    ：板橋巿民治街六一巷六號房屋是丙○○、乙○○兩兄弟和
    伊父母親上來台北工作共同賺錢買的，貸款也是大家一起賺
    錢共同繳納的，當時因為乙○○年紀太小不能登記、貸款，
    所以先登記在伊母親名下，將來分家是一人一間，分家後，
    大哥丙○○住在母親之房子裡面，所以大哥每個月給租金一
    萬三千元給伊母親當作生活費，除此之外，伊大哥沒有另外
    給伊母親生活費等語（見本院九十五年四月二十日審判筆錄
    第十一頁至第十二頁）。觀諸被告提出蕭黃愛月開設之帳號
    00000000000000號板信商業銀行活期存款帳
    戶存摺影本（見同上偵查卷第七四頁至第八一頁），該帳戶
    於八十八年八月二十九日，以被告之妻張玉燕之名義匯入一
    萬一千九百元；於八十八年九月二十九日、同年十月三十日
    ，均以被告名義分別匯入一萬一千九百元；於八十八年十一
    月二十二日，以被告名義匯入九千四百七十元；於八十八年
    十二月二十九日、八十九年一月三十一日，均以被告名義分
    別匯入一萬一千九百元；於八十九年三月二十二日，以被告
    名義匯入二萬三千八百元；於八十九年五月二十日，以被告
    名義匯入一萬九千六百十五元；於八十九年七月二十四日、
    同年九月二十五日，以被告名義分別匯入二萬三千八百元；
    於八十九年十一月二十二日，以被告名義匯入二萬一千三百
    二十五元；於九十年一月十八日，以被告名義匯入二萬元；
    於九十年三月二十八日，以被告名義匯入二萬七千三百元；
    於九十年五月二十八日，以被告名義匯入一萬九千六百六十
    九元；於九十年七月三十一日、同年九月二十五日、九十一
    年一月三十一日，均以被告名義分別匯入二萬三千八百元。
    又蕭黃愛月前以被告經營之寶島冷凍設備有限公司為投保單
    位，參加勞工保險為被保險人，自八十七年一月間起至同年
    十二月間止，每月個人及投保單位所繳納保費共一千零九十
    五元；自於八十八年一月間起至九十年三月間止，每月個人
    及投保單位所繳納保費共九百三十四元；自九十年四月間起
    至九十年十二月間止，每月個人及投保單位繳納保費共一千
    三百五十八元，有勞工保險局九十四年十二月一日保承工字
    第０九四一０六００三七０號函暨所附蕭黃愛月君保費明細
    各一件在卷足憑（見同上偵查卷第一一二頁至第一一三頁）
    。則被告平均每月給予其母蕭黃愛月約一千一百九十元，加
    計其經營之寶島冷凍設備有限公司每月繳納之勞工保險費用
    即九百三十四元至一千三百五十八元不等之金額，即與證人
    乙○○、甲○○所述被告應按月支付其母蕭黃愛月租金一萬
    三千元相當，足徵證人乙○○、甲○○所率前情，應堪採信
    。況一般子女給予父母生活費用，又豈會匯款類如一萬九千
    六百十五元、二萬一千三百二十五元、一萬九千六百六十九
    元等畸零數目？顯與常情有悖。是被告辯稱：伊每月匯款至
    其母親開設之板信商業銀行帳戶，即係給予伊母親之生活費
    用云云，自不足採信。
  (三)再據被告提出蕭黃愛月在臺北縣私立全國老人養護中心期間
    之月費收據影本（見同上偵查卷第七十頁至第七三頁），自
    九十一年四月間以後，僅見隔月之月費收據，核與證人乙○○證稱：伊和伊大哥商量說等母親帳戶內存款用完之後，伊
    等兩兄弟一人出一個月養老院費用等情節相符。綜上足見，
    被告每月匯予其母蕭黃愛月之款項既係因使用蕭黃愛月之房
    屋而支付之租金，而蕭黃愛月在老人養護中心期間之費用亦
    係被告與告訴人乙○○二人輪流按月給付，則被告辯稱：因
    伊每月均給付伊母親蕭黃愛月生活費及看護費，故伊母親表
    示欲給前開款項還給伊而交代伊去提領板橋江翠郵局內之存
    款云云，顯屬無據。
  (四)復按被保險人死亡時，按其平均月投保薪資，給與喪葬津貼
    五個月。遺有配偶、子女及父母、祖父母或專受其扶養之孫
    子女及兄弟、姊妹者，並給與遺屬津貼，勞工保險條例第六
    十三條定有明文。又依勞工保險條例第六十五條規定，受領
    遺屬津貼之同一順序受益人有二人以上時，應共同具領。如
    尚有未具名之其他受益人時，由具領之受益人負責分與之，
    勞工保險條例施行細則第九十三條明定其旨。本件蕭黃愛月
    之遺屬津貼係由被告向勞工保險申請領取，經勞工保險局核
    定發給遺屬津貼七十二萬元，並於九十三年五月四日以第0
    0000000000號核定通知書通知被告，復註明「如
    尚有未具名之其他受益人時，由具領之受益人負責分與之」
    等文字，有前開核定通知書一紙存卷可證（附於本院卷宗）
    ，則被告明知其所領取之遺屬津貼係由其與告訴人乙○○、
    甲○○等人共同分配，竟仍拒未分與其他受益人，其有為自
    己不法所有之意圖甚明。
  (五)綜上，本案事證明確，被告犯行堪以認定，應予依法論罪科
    刑。
二、查被告行為後，刑法部分條文業於九十四年二月二日經總統
    以華總一義字第０九四０００一四九０一號令修正公布，並
    自九十五年七月一日起生效施行（下稱現行刑法）；復參酌
    最高法院九十五年五月二十三日第八次刑事庭會議決議意旨
    ，現行刑法第二條第一項之規定，係規範行為後法律變更所
    生新舊法律比較適用之準據法，於現行刑法施行後，應適用
    現行刑法第二條第一項之規定，為「從舊從輕」之比較；又
    比較時應就罪刑有關之共犯、未遂犯、想像競合犯、牽連犯
    、連續犯、結合犯，以及累犯加重、自首減輕暨其他法定加
    減原因（如身分加減）與加減例等一切情形，綜其全部罪刑
    之結果而為比較。次查，(一)被告行為時之刑法第五十六條規
    定：「連續數行為而犯同一之罪名者，以一罪論。但得加重
    其刑至二分之一。」惟現行刑法已刪除前開關於連續犯之規
    定，此刪除雖非犯罪構成要件之變更，但顯已影響行為人刑
    罰之法律效果，自屬法律有變更，比較新、舊法結果，以被
    告行為時之刑法論以連續犯之規定，較有利於被告。(二)被告
    行為時之刑法第四十一條第一項前段規定：「犯最重本刑為
    五年以下有期徒刑以下之刑之罪，而受六個月以下有期徒刑
    或拘役之宣告，因身體、教育、職業、家庭之關係或其他正
    當事由，執行顯有困難者，得以一元以上三元以下折算一日
    ，易科罰金。」依斯時有效施行之罰金罰鍰提高標準條例第
    二條前段規定（業於九十五年五月十七日經總統以華總一義
    字第０九五０００六九七九一號令修正公布刪除，並自九十
    五年七月一日起生效），依刑法第四十一條易科罰金者，就
    其原定數額提高為一百倍折算一日，則本件被告行為時之刑
    法及罰金罰鍰提高標準條例關於易科罰金折算標準之規定，
    係以銀元三百元折算一日，經折算為新臺幣後，應以新臺幣
    九百元折算一日。而現行刑法第四十一條第一項前段規定：
    「犯最重本刑為五年以下有期徒刑以下之刑之罪，而受六個
    月以下有期徒刑或拘役之宣告者，得以新臺幣一千元、二千
    元或三千元折算一日，易科罰金。」比較修正前、後關於易
    科罰金折算標準之規定，以修正前刑法第四十一條第一項前
    段及修正前罰金罰鍰提高標準條例第二條前段規定，較有利
    於行為人。綜上，經整體比較全部罪刑之結果，以九十五年
    七月一日生效施行前之刑法規定，較有利於被告，是依現行
    刑法第二條第一項前段規定，自應適用被告行為時之法律即
    修正前之刑法規定。
三、核被告所為，均係犯刑法第三百三十五條第一項之普通侵占
    罪。其先後二次侵占行為，時間緊接，方法相同，所犯係犯
    罪構成要件相同之罪名，顯係基於概括犯意而為，為連續犯
    ，應依修正前刑法第五十六條規定論以一罪並加重其刑。爰
    審酌被告無犯罪前科，有臺灣高等法院被告前案紀錄表一件
    在卷足憑，兼衡其犯罪動機、目的、手段、侵占財物之金額
    以及犯罪後矢口否認犯行之態度等一切情狀，量處如主文所
    示之刑，並諭知易科罰金之折算標準，以資懲儆。
據上論斷，應依刑事訴訟法第二百九十九條第一項前段，現行刑
法第二條第一項前段、第三百三十五條第一項，修正前刑法第五
十六條、第四十一條第一項前段，現行罰金罰鍰提高標準條例第
一條前段，修正前罰金罰金鍰提高標準條例第二條，判決如主文
。
本案經檢察官陳鴻濤到庭執行職務。
中    華    民    國    95    年    8     月    2    日
                  刑事第七庭審判長法  官  胡  堅  勤
                                  法  官  李  君  豪
                                  法  官  王  瑜  玲
上列正本證明與原本無異。
如不服本判決，應於判決送達後10日內向本院提出上訴狀（應附
繕本），上訴於臺灣高等法院。
中    華    民    國    95    年    8     月    7     日
                                  書記官  黃  頌  棻
附錄本案論罪科刑法條全文：
中華民國刑法第三百三十五條
（普通侵占罪）
意圖為自己或第三人不法之所有，而侵占自己持有他人之物者，
處五年以下有期徒刑、拘役或科或併科 1 千元以下罰金。
前項之未遂犯罰之。


司法院資訊處製作；財團法人民間司法改革基金會備份。
